【裁判字號】    95,易,1227
【裁判日期】    951205
【裁判案由】    業務侵占
【裁判全文】
臺灣高雄地方法院刑事判決              95年度易字第1227號
公  訴  人  臺灣高雄地方法院檢察署檢察官
被      告  甲○○
上列被告因業務侵占例案件，經檢察官提起公訴（95年度偵字第
15552 號），本院判決如下：
    主  文
甲○○無罪。
    理  由
一、公訴意旨略以：被告甲○○在丙○○所經營位在高雄市新興
    區○○○路154 號「紅粉佳人香水化妝品店」擔任專櫃小姐
    ，負責販售專櫃內香水等商品，為從事業務之人，其明知販
    售香水等商品所得之款項，係其業務上所持有之物，竟意圖
    為自己不法之所有，基於業務侵占之概括犯意，趁丙○○未
    能每日盤點存貨之機會，自民國94年4 月間某日起，迄95
    年4 月21日止，每月將販售香水等商品所得款項約新台幣（
    下同）3,000 元至5,000 元不等之金額，以變易持有為所有
    之意思，予以侵占入己，且未將所販售商品之詳情登載於日
    報表內，以粉飾其侵占犯行。嗣因丙○○查覺帳務有異，分
    於95年4 月19日及同年月21日，委請友人羅日昇、謝佩真前
    往該專櫃向被告購買價值各4,700 元、4,800 元之香水等商
    品後，被告仍未將該2 筆款項登載於該日報表內，復未將收
    取之上開款項繳回，丙○○始查悉上情，因認被告涉犯刑法
    第336 條第2 項之業務侵占罪嫌。
二、按犯罪事實應依證據認定之，無證據不得認定其犯罪事實；
    被告或共犯之自白，不得作為有罪判決之唯一證據，仍應調
    查其他必要之證據，以察其是否與事實相符；不能證明被告
    犯罪者，應諭知無罪之判決，刑事訴訟法第154 條第2 項、
    第156 條第2 項、第301 條第1 項分別定有明文。復按刑事
    訴訟上證明之資料，無論其為直接或間接證據，均須達於通
    常一般之人均不致有所懷疑，而得確信其為真實之程度，始
    得據為有罪之認定，若關於被告是否犯罪之證明未能達此程
    度，而有合理懷疑之存在，致使無從形成有罪之確信，根據
    「罪證有疑，利於被告」之證據法則，即不得遽為不利被告
    之認定（最高法院76年度臺上字第4986號判例意旨參照）。
三、公訴人認被告涉犯前開業務侵占罪嫌，無非係以告訴人丙○○、羅日昇、謝佩真證述；紅粉佳人香水化妝品店95年4 月
    19日統一發票、4 月21日估價單、日報表；被告坦承侵占款
    項之書面資料、錄影光碟及該光碟勘驗報告為其論罪之依據
    。訊據被告固不否認在其95年4 月19日、21日當班期間，曾
    有顧客羅日昇、甲○○至店內購買價值4700、4800元香水等
    商品，嗣後其未將該2 筆入帳登載於營業日報表內，惟堅詞
    否認有何業務侵占犯行，辯稱：伊僅係因一時疏忽，漏未將
    上開2 筆買賣收入登錄於營業日報表內，惟均有將錢放入收
    銀機內，未為任何侵占犯行；至伊後於告訴人向其詢問時雖
    曾坦承犯行，並簽立自白書，惟此完全係因告訴人之夫乙○○於訊問過程中，不斷以其身為警察之身分相逼，致伊於高
    壓下迫於無奈始承認有侵占犯行，惟該所陳並非出於伊真意
    等語。經查：
  (一)被告遭告訴人質疑涉有業務侵占犯行，於95年4 月19日、同
    年月21日，委請友人羅日昇、謝佩真前往上開化妝品店，各
    向被告購買價值4,700 元、4,800 元之香水等商品，惟被告
    除未將上開2 筆入帳登載於營業日報表內，告訴人亦未於當
    日營業收入查得該2 筆款項等情，除為被告所不否認外，復
    據證人即告訴人丙○○、羅日昇、謝佩真到庭證述明確，自
    堪信為真。告訴人因此於95年4 月21日，委託其夫乙○○向
    被告求證，過程中被告坦承曾為侵占犯行等節，有被告所簽
    自白書，該詢問過程之錄影光碟等件在卷可參。經本院勘驗
    該錄影光碟結果：錄影現場在一房間內，有被告、告訴人及
    其先生乙○○在場，並由乙○○負責對被告發問問題，乙○○於詢問過程中，語氣尚屬平和，並無威脅、強迫之情，被
    告於詢問過程中可自由離開現場接聽電話，有勘驗筆錄1紙
    在卷為憑，足認被告並無遭強暴、脅迫而為陳述之情。
  (二)被告雖於前述訊問過程中，坦承曾為侵占犯行，惟就卷附該
    時對談譯文所載（見本院卷第61頁至78頁），其與乙○○有
    以下對話內容：
    1.「侯：我現在給你機會，你有什麼委屈，我剛才就跟你說
      ，你有什麼對不起公司，我夫妻對你怎樣，整個紅粉佳人
       對你怎樣‧‧‧我可以給你機會。被告：大哥，你乾脆
       將我移送法辦好了，我也證明我的人格，今天如果你們
       誤會我，認為是我偷的沒關係，我在這裡這麼多年沒有
       功勞也有苦勞」。
    2.「侯：你現在還有機會，我再給你一次機會‧‧‧有的話
      你拿出來我會從輕發落。被告：我真的不知你們要說什麼
      」。
    3.「侯：我跟你說5 分鐘給你說，5 分鐘給你反省，你如果
      坦白的話你有機會，如果沒有坦白的話，我們就只有到派
      出所‧‧‧。被告：都是我做的。侯：你為什麼要這麼做
      ？被告：沒有，全部都是我做的，我不想再反擊。侯：那
      你為何麼要這麼做？被告：因為我缺錢這樣可以嗎」。
    4.「侯：你自己寫作幾件。被告：我要怎麼寫。侯：你自己
      寫，你自己心理最清楚，你暗幾件，你自己寫‧‧‧。被
      告：我不知道怎麼寫。侯：總是要有個交代。被告：我現
      在可以說的是我都承認好嗎。侯：我不是說承認就好，也
      是要有一個。被告：因為我已經不知道要怎麼做了，我反
      駁都沒用，我說也沒用。侯：那你意思就是你都沒做。被
      告：我說我都承認啊」。
    5.「侯：3 千至5 千元是什麼時候開始的。被告：真的是最
      近的。侯：最近是6 個月還是1 年？被告：差不多是1 年
      的時間，大哥我真的是被人逼到的，我希望你給我一次機
      會，你看要我怎麼處理。侯：我不知道要怎麼處理，我聽
      到這樣，我看到確實證據。被告：我想跟你麼說的是你們
      不要把所有的罪都怪到這邊，有的時候我沒有報帳，不代
      表我把錢拿走，憑我的印象，目前我能寫的就寫出來，這
      陣子生意真的不好。侯：我是覺得怎麼可能差那麼多，因
      為我三年沒管事了‧‧‧。被告：因為我知道有做錯我在
      這裡跟你們承認，我是被錢逼到，但是有些事情我真的沒
      做，你們不要誤會我，我真的沒做」。
    6.「侯：你有沒有做這種事，你跟你先生說。被告：有啦，
      有啦，我都有做。侯：看這段時間你說給你先生聽，有沒
      有，不用我說，看你麼要怎麼處理‧‧‧你先生到現在都
      說我冤枉你。被告：好了，不要再說了，現在看我們要怎
      麼跟大哥處理。侯：你跟你先生說，跟我說沒有用，跟你
      先生說，我要讓他親眼聽到，在我證人面前我很清楚，有
      沒有，多少錢，你跟你先生說。被告：3至5千元。」
    就上述整體對話意旨以觀，被告雖坦承每月曾侵占3 至5千
    元，惟由其於詢問過程之初完全否認犯行，後雖在乙○○不
    斷質疑下坦承犯行，惟仍特別強調其未報帳，不代表把錢都
    拿走。嗣經乙○○要求其書寫侵占物品及金額時，亦再次表
    明「有些事情我真的沒做，你們不要誤會我，我真的沒做」
    等語，顯見被告坦承犯行所述，前後曾有多次反覆。參以其
    初次坦承犯行之語氣為：「全部都是我做的，我不想再反擊
    ，因為我缺錢這樣可以嗎」，似有無論如何辯駁，均不被乙○○採信下，自覺無力反駁，始坦承犯行之意。再就卷附被
    告當日所書自白書以觀，其上僅記載商品名稱及金額，並有
    「1 年、半年不等」、「3000、5000」字樣，亦無完整表達
    其確有為侵占犯行之意。從而，被告與乙○○對談過程中，
    乙○○雖未對其施以強暴、脅迫，惟被告自覺無奈所為坦承
    ，是否出於真意，仍屬有疑。且因公訴人認被告自94年4 月
    間某日起，迄95年4 月21日止，每月均有侵占3 至5 千元之
    犯行，除95年4 月19日、21日告訴人委託友人冒充顧客購買
    商品，被告未將該2 筆入帳登載於日報表，有相關營業日報
    表資料可資證明外，未見提出其餘「紅粉佳人香水化妝品店
    」相關帳目資料或積極證據，可證店內收入確於該段時間內
    曾遭他人侵占，則在無積極事證補強下，縱認被告上開自白
    係出於真意，仍難遽認其曾於上開時間內為侵占犯行。
  (三)「紅粉佳人香水化妝品店」銷售商品處理程序，據證人即告
    訴人丙○○到庭證稱：客人購買商品一定要將購買商品名稱
    及金額記載在營業日報表上。如果刷卡要開立發票，如果付
    現則會依客人需要開立發票，但有的時候，會依客人要求開
    立估價單，不開立發票等語明確（見本院卷第101 頁）。又
    告訴人委託友人羅日昇、謝佩真，於95年4 月19日、21日至
    上開化妝品店購買香水商品，曾分別要求被告開立統一發票
    及估價單等情，據證人羅日昇到庭證稱：當時我進去店內買
    了3 瓶香水4,700 元，因為告訴人說若是開發票會有報帳問
    題，所以我只有請被告開立2800元之發票，發票上填載有日
    期及金額等語（見偵查卷第10頁）；證人謝佩真到庭證稱：
    95年4 月21日上午11時許，告訴人之先生乙○○拿了5 千元
    請我到他店裡去買東西，我買了4,800 元的東西，但被告開
    立4,900 元之估價單給我等語（見偵查卷第11頁），復有該
    發票及估價單等件在卷可參。則因證人丙○○到庭證稱：上
    開被告開立之發票存根聯有留在店內，但估價單存根聯未留
    在店內，暨其平日均有在核對發票與估價單金額等語（見本
    院卷第103 、104 頁），被告若真有侵占羅日昇購買香水之
    4,700 元，為免告訴人藉核對發票存根聯，知悉當日確有該
    筆款項入帳，理應將發票存根聯撕毀或僅就差價1,900 元侵
    占即可，應無將該存根聯留於店內，而將4,700 元全部侵占
    之理。至被告於95年4 月21日開立之估價單存根聯雖未留於
    店內，惟因告訴人曾將交予證人謝佩真購買商品之5,000 元
    鈔票號碼予以紀錄，而於當日告訴人之夫乙○○向被告求證
    是否為侵占犯行過程中，曾檢查被告之皮包，惟未在其皮包
    內發現上開經紀錄號碼之5,000 元鈔票等情，據證人丙○○
    到庭證述屬實（見本院卷第104 頁），衡情被告為侵占犯行
    時，因無法預料到所為犯行已遭告訴人察覺，自無將當日侵
    占款項特別藏於他處之理，告訴人既未於被告皮包內查得謝
    佩真購買商品之5,000 元鈔票，是否可遽認被告有為侵占犯
    行，亦非無疑。參以「紅粉佳人香水化妝品店」之收銀機台
    ，除被告可為接觸外，尚有該店店長亦有負責收銀暨告訴人
    小孩及附近店家小孩有時會一起來玩收銀機等情，除據被告
    供述甚明外（見本院卷第106 頁），證人丙○○亦證稱：我
    的小孩之前有自收銀機拿過10元、20元去買飲料之情（見本
    院卷第106 頁），顯見確有被告以外之其他人可接觸該收銀
    機台。是雖被告販售商品予羅日昇、謝佩真之款項均有短缺
    ，惟因被告是否為侵占犯行，仍有前述值得懷疑之處，而該
    店內之收銀機又有被告以外之他人可得接近，自無法排除該
    入帳金額有遭他人拿取之可能性，而難認被告確有為侵占犯
    行。
  (四)綜上所述，被告自白曾有為上開侵占犯行所陳，因前後反覆
    ，且語氣迫於無奈，難認係出於真意所為，參以告訴人復未
    提出其公司自94年4 月間某日起，確有入帳遭侵占之相關帳
    冊紀錄，已難認被告該部分之自白已遭補強。另被告於95年
    4 月19日、4 月21日販售商品予羅日昇、謝佩真後，未將販
    售紀錄登載於營業日報表上，且告訴人當日營業收入亦缺該
    2 筆金額，雖令人質疑。惟因被告於95年4 月19日售出商品
    所開立之發票存根聯仍留於公司，告訴人可藉參照該存根聯
    內容，知悉公司當日應有此筆入帳，被告如真有為侵占犯行
    ，應不致留存上開資料，致告訴人可輕易查得其犯行之理；
    另因告訴人後於95年4 月21日，亦未在被告皮包內查得其指
    述遭被告侵占之5,000 元鈔票，參以上開店內除被告外，尚
    有他人可接觸店內之收銀機，應認公訴人所舉上開證據，尚
    不足使本院達於通常一般之人均不致有所懷疑，而得確信其
    為真實之程度，致使無從形成有罪之確信，則依罪證有疑，
    利於被告之證據法則，即不得遽為不利被告之認定，故應為
    被告無罪之諭知。
據上論斷，應依刑事訴訟法第301 條第1 項前段，判決如主文。
本案經檢察官丁○○到庭執行職務。
中    華    民    國    95    年    12    月    5     日
                  刑事第十二庭審判長法  官  施柏宏
                                    法  官  林書慧
                                    法  官  黃宗揚
以上正本證明與原本無異。
如不服本判決，應於收受送達後10日內向本院提出上訴書狀。
中    華    民    國    95    年    12    月    5     日
                                    書記官  王壹理


司法院資訊處製作；財團法人民間司法改革基金會備份。
